【裁判字號】    97,訴,2058
【裁判日期】    980710
【裁判案由】    返還土地等
【裁判全文】
臺灣桃園地方法院民事判決              97年度訴字第2058號
原      告  甲○○
            丙○○
訴訟代理人  歐龍山律師
被      告  桃園縣中壢市公所
法定代理人  乙○○
訴訟代理人  邱秀珠律師
複  代理人  溫俊富律師
上列當事人間請求返還土地等事件，於民國98年6 月23日言詞辯
論終結，本院判決如下：
    主  文
被告應將坐落桃園縣中壢市○○段一五五四之二地號土地（面積
二○點三三平方公尺、地目旱）、同段一五五四之三地號土地（
面積五九平方公尺、地目旱）上所鋪設之柏油路面除去，並將同
段一五五四之二地號土地返還原告甲○○、丙○○，將同段一五
五四之三地號土地返還原告甲○○。
訴訟費用由被告負擔。
    事實及理由
一、原告起訴主張：
    (一)坐落於桃園縣中壢市○○段1554之2 地號（面積20.33 平
      方公尺、地目旱）之土地，為原告2 人共有，並經桃園縣
      政府計畫編定為道路用地；另同段1554之3 地號土地（面
      積59平方公尺、地目旱），則為原告甲○○所有，並經桃
      園縣政府編定為商業區。系爭2 筆土地未經政府徵收，仍
      為原告所有，詎被告未經原告之同意，竟予以鋪設柏油路
      面供公眾通行。原告曾要求被告除去所鋪設之柏油路面，
      並交還土地，被告以該土地屬現有巷道，要求原告向桃園
      縣政府申請廢道，而未准原告之請求。
    (二)經查，系爭2 筆土地，其東向面臨桃園縣中壢市○○街，
      西向面臨桃園縣中壢市○○路194 巷，北面與同段1536地
      號、1536之1 地號土地相接，該1536地號、1536之1 地號
      土地上建有門牌號碼桃園縣中壢市○○街40號建物，南面
      與同段1539地號、1539之1 地號土地相接，該1539地號、
      1539之1 地號土地上則建有門牌號碼桃園縣中壢市○○街
      44號建物，其中門牌前龍街42號原係保留供原告後於系爭
      土地建築房屋時所使用。又系爭2 筆土地所相鄰之土地均
      已沿前龍街及龍東路194 巷完成建築房屋，所建築完成之
      房屋前面面臨前龍街，後門面臨龍東路194 巷通行出入，
      原告所有之系爭2 筆土地與左鄰右舍之房屋基地相當，地
      形相同，且均面臨相同之前龍街及龍東路194 巷，並在同
      一建築線上，系爭1554之3 地號又係編定為商業區，是以
      不能因原告一時尚未建築，將其維持為空地，被告即可將
      之擅自鋪設柏油路面作為既成之巷道。
    (三)系爭2 筆土地係自同段1554地號分割，1554地號土地係訴
      外人周淑慧於59年取得，61年登記取得所有權。而訴外人
      周淑慧於68年11月30死亡，由其子馬海平繼承，馬海平嗣
      於79年2 月9 日死亡，所分割出之1554之2 地號土地由原
      告2 人繼承，另1554之3 地號土地則由原告甲○○1 人單
      獨繼承。故而系爭2 筆土地非訴外人劉偉所有，被告稱系
      爭土地據二側居民表示60年間購地建屋時，原地主劉偉表
      明此巷道做為通路云云，並非事實。
    (四)系爭2 筆土地之原地主周淑慧生前長年居住於臺北市，其
      繼承人馬海平及原告等亦係居住於臺北市，系爭2 筆土地
      位於桃園縣中壢市，就系爭2 筆土地究於何時由被告鋪設
      柏油路面並不知情，桃園縣政府府工土字第0960105332號
      函謂系爭土地係依據69年5 月測繪、72年公告實施之中壢
      （龍岡）都市計畫圖顯示，當時有該通道存在20餘年，且
      現況確實已鋪設柏油路面可供通行云云。原告就桃園縣政
      府上揭函示予以否認。況且69年或72年之時，系爭2 筆土
      地因位於桃園縣中壢市○○街40號及44號間之空地，系爭
      2 筆土地前後兩旁之住家，均係面臨前龍街及龍東路194
      巷，附近居民茍有利用系爭2 筆土地通行於前龍街及龍東
      路，被告因而予以鋪設柏油路面，但此亦非原告或原告之
      被繼承人所同意。退步言之，茍龍東路194 巷現屬分割後
      之1554地號，係地主同意供該龍東路194 旁巷之居民通行
      至龍東路，但分割出之系爭土地既非龍東路194 巷之部分
      ，亦非出入龍東路所必需，是亦不能證明系爭土地係地主
      同意提供予附近居民通行之用，原告謂地主同意將系爭土
      地供作通路使用，純屬臆測、未有明證。
    (五)況且系爭2 筆土地寬度約4 公尺、長度20公尺，與相鄰及
      附近住家共同面臨前龍街及龍東路194 巷，前龍街寬度7
      公尺，龍東路寬度4.5 公尺，前龍街及龍東路194 巷連接
      20公尺寬之龍東路。易言之，系爭2 筆土地之寬度比前龍
      街、龍東路194 巷為窄，系爭2 筆土地二側之住家，既均
      面臨前龍路及龍東路194 巷可通行進出至龍東路，自無以
      系爭土地做為通道通行之理。再者，前龍街及龍東路194
      巷通至龍東路之距離相同，又較系爭2 筆土地為寬，則被
      告稱以系爭2 筆土地聯外為方便及安全之詞，並不能成立
      。被告又稱系爭2 筆土地應係地主或建商特意請地主保留
      做通道使用，亦非事實。系爭1554之3 地號土地係自1554
      地號土地分割出，並依桃園縣中壢（龍岡地區）都市計畫
      編定為非屬公共設施用地之商業區，是系爭及其二側住宅
      因有臨前龍街及龍東路194 巷，系爭2 筆土地並無供作道
      路使用之必要，是於都市計畫中自1554地號分割出，而將
      之編定為商業區，為非屬公共設施用地，難謂係編定誤載
      ；茍係編訂誤載，又豈會自1554地號土地分割出，另作商
      業區之編訂。按都市計畫一經公告確定，即發生規範之效
      力，除法律別有規定外，各政府所為土地之使用及徵收，
      自應符合已確定之都市計畫，從而系爭1554之3 地號土地
      既自1554地號土地分割出，編訂為商業區，被告卻將之鋪
      設柏油供公眾通行，自屬非法。
    (六)而系爭土地及相鄰之住宅係面臨前龍街、龍東路194 巷，
      並均可經由此2 條道路通行聯外。按所謂公用地役成立之
      要件有三：1.私有土地需有不特定公眾使用所必要，易言
      之，於用作通行之場合，需為不特定公眾通行所必要，而
      非僅通行之便利或省時。2.於公眾通行或使用之初，土地
      所有人並無阻止之情事。3.須經歷之年代久遠而未曾中斷
      。公用地役關係使所有人之土地無從自由使用收益，造成
      土地所有權之嚴重限制，故審酌上述公用地役關係成立要
      件時，應嚴加適用，以貫徹憲法第15條所定，保障人民財
      產權之意旨。原告所有之系爭2 筆土地前後附近住民及其
      他公眾，已可由渠等房屋前後之前龍街及龍東路194 巷2
      條道路通行無阻，毫無出入困難之處，系爭土地寬度且比
      該2 條道路為窄，寬度僅4 公尺，面積共79.33 平方公尺
      ，是附近民眾茍有行走原告所有之系爭土地，亦無非圖一
      時之便利或省時而已，此並不符合形成公用地役之要件。
      尤且系爭土地被告鋪設柏油之時，原地主周淑慧、馬海平
      及原告等本不知情，更無同意之可言，則無成立公用地役
      之餘地。
    (七)桃園縣中壢市○○路194 巷二側之土地，固係於61年間由
      桃園縣中壢市○○段17之86地號分割出，分割時之原地主
      為原告之被繼承人周淑慧，分割出之17之116 地號至17之
      135 地號於出賣後，供買受人建造房屋，為使其建造之房
      屋能出入至龍東路，從而17之86地號所分割出之17之88地
      號至17之111 地號，固亦係分割出賣後，由買受人建築房
      屋，但此之17之88地號至17之111 地號土地原已面臨7 公
      尺寬之前龍街，前龍街亦與龍東路銜接，從而17之88地號
      至17之111 地號自係經前龍街通行。龍東路194 巷至前龍
      街中間之空地仍屬周淑慧所有，雖此空地係於77年10月以
      後，始自1554地號分割出系爭1554之2 、1554之3 地號，
      但龍東路194 巷與前龍街中間所未分割出之系爭空地，其
      地形及寬度係與自17之86地號所分割出售予他人建築之土
      地相同，並且自17之86地號分割出售予他人建築之各筆土
      地，其經前龍街194 巷到達龍東路或經前龍街到達龍東路
      ，即可直接通行並無須再轉彎經由系爭2 筆土地始能通行
      ，系爭2 筆土地既較龍東路194 巷及前龍街為窄，則謂系
      2 筆爭土地係原地主周淑慧無條件供公眾通行云云，並非
      有據，從而茍周淑慧同意提供分割出之龍東路194 巷土地
      ，以供分割後至17之116 地號至17之135 地號與建築房屋
      時供通行至龍東路，亦僅係現龍東路194 巷之土地部分而
      言，此從系爭1554之3 地號土地分割出係編作建築用地，
      即足證明。周淑慧當初並未就系爭2 筆土地予以分割，此
      係當時尚未出售他人，是以自己保留。系爭2 筆土地係周
      淑慧保留尚未建築之空地，系爭2 筆土地之二側嗣因陸續
      建築之故，附近居民遂利用系爭2 筆土地通行，此無非圖
      一時便利，並非周淑慧提供公眾通行。
    (八)周淑慧係於66年7 月22日自臺北市○○區○○里○ 鄰○○
      路○ 段324 巷2 號住所遷入內湖區大湖里13鄰大湖山莊61
      巷7 號，68年11月於內湖大湖山莊住所地死亡；周淑慧之
      子馬海平於79年間死亡，而原告及馬海平從未居住在中壢
      市，是以被告在系爭2 筆土地多次鋪設柏油路面，周淑慧
      、馬海平及原告均不知情，更無同意之可言。系爭2 筆土
      地既非周淑慧、馬海平及原告等之行為造成何種特殊情況
      ，可使被告有正當之信任認為可予以鋪設柏油路面供公眾
      通行，並可認周淑慧、馬海平及原告等對系爭2 筆土地不
      欲行使權利之情事，則原告辯稱原告於茲對被告行使所有
      權人物上請求權，構成權利失效之情形云云，並不足採。
    (九)按所有權人對於無權占有或侵奪其所有物者，得請求返還
      之，對於妨害其所有權者，得請求除去之，民法第767 條
      定有明文。被告無權占有原告土地鋪設柏油路面，原告自
      得依民法第767 條之規定提起本件訴訟，請求被告除去系
      爭2 筆土地上之柏油路面，並將土地返還原告。並聲明：
      被告應將坐落桃園縣中壢市○○段1554之2 地號，面積20
      .33 平方公尺及同段1554之3 地號，面積59平方公尺土地
      上所鋪設之柏油路面除去，並將1554之2 地號土地交還原
      告2 人，將1554之3 地號土地交還原告甲○○。
二、被告辯稱：
    (一)查系爭土地上之柏油路面，目前確係被告所鋪設，至於最
      原始之柏油路面是否被告鋪設，由於年代久遠，已不可考
      。而被告目前在中壢市轄區內所養護、鋪設之柏油路面，
      如非土地屬於公有之道路用地者，多係既成巷道，或建商
      建築後移由被告養護者，由於柏油路面有一定之使用年限
      ，超過使用年限或路面毀壞經民眾請求後，被告即再予鋪
      設柏油路面。
    (二)系爭土地應已係供公眾通行使用之通道，且達30餘年以上
      ，此有桃園縣政府95年6 月5 日府工土字第0950159108號
      函記載：「經現場勘查中壢市○○段1554之3 地號土地，
      現況係前龍街通往龍東路194 巷，鋪設柏油路面供公眾通
      行使用之通道；經龍平里長表示，該通道已供通行三十餘
      年，並曾申請中壢市○○○○路面至少三次」，而依桃園
      縣政府96年4 月2 日府工土字第0960105332號函記載：「
      依據69年5 月測繪、72年公告實施之中壢（龍岡）都市計
      畫圖顯示旨揭地號土地當時有該通道存在二十餘年且現況
      確實已鋪設柏油路面可供通行，…」等語，而依桃園縣政
      府95年11月24日之會勘紀錄記載：「用路人意見：1.居民
      主張本巷道確為供不特定人士通行三十年以上之既成道路
      。…4.據二側居民表示60年間購地建屋時，原地主劉偉確
      實表明此巷道做為通路，不為買賣。…」等語。
    (三)依系爭土地週遭現況，可看出中壢市○○街及龍東路194
      巷係平行之二條狹長之街道，系爭2 筆土地則是接通此二
      街道中段之唯一通道。由系爭土地之分割情狀，可知當年
      原地主周淑慧將龍東路194 巷與前龍街間之土地分割出售
      時，將現在系爭2 筆土地，保留於1554地號土地內而不予
      分割，應係考量前龍街及龍東路194 巷非常狹長，除前後
      端與外面道路連接外，前龍街及龍東路194 巷之中段距離
      聯外道路較遠，為方便及安全（消防）並有利賣相計，特
      保留系爭2 筆土地作為通道。此等情形在中壢市若干地區
      均可看見。故系爭土地應係地主（或建商特意請地主）留
      下作通路使用，而地主如無對購地者有此項約定，地主斷
      無對於系爭土地不一併分割，且長達30餘年間被鋪設柏油
      作為購地者通行使用而毫無異議之理。
    (四)末查，1554之l 地號、1554之2 地號土地，經72年都市○
      ○○○○道路用地，至於1554地號實係中壢市○○路194
      巷土地之主要部分，都市計畫理當將之編定為道路用地，
      但竟記載編定為商業區，是否係都市計畫編定時誤載，尚
      有疑義，系爭1554之3 地號土地因係94年l 月17日自1554
      地號分割而出，故亦隨同1554地號記載編定為商業區，系
      爭1554之3 地號之性質應與1554地號實係作道路用地相同
      。
    (五)龍東路194 巷左側房地應係原地主出賣土地予劉偉後，由
      劉偉先建後售：
      重測前中壢市○○段17之86地號於61年9 月29日收件分割
      而出之同段17之116 至17之135 地號共20筆土地，應係原
      地主周淑慧整批出賣與劉偉，由劉偉在其上興建二層建物
      後，再分筆轉賣予買受人。依上開土地之土地登記謄本可
      知，該等土地均係62年4 月19日以買賣為原因，由周淑慧
      移轉予劉偉，劉偉則於63年至64年間分別將土地移轉予各
      該買受人；而各該土地上建物除17之128 地號完成日期為
      63年4 月1 日外，其餘均為62年11月20日，可見建物完成
      日期均在土地移轉予各該買受人之前，各該買受人在取得
      土地後方才各自辦理建物所有權第一次登記，由此可見龍
      東路194 巷左側房地應係先建後售。
    (六)由系爭土地分割之由來及利用之實況，參酌政府之建築管
      理法令，以及桃園縣政府95年11月24日之會勘紀錄，均可
      看出系爭土地係地主為提供作為通路使用而特意留下：
      1.系爭2 筆土地係77年12月22日及94年1 月17日始先後自
        1554地號分割而出。而1554地號在重測前為中壢市○○
        段17之152 地號，係61年12月27日（收件日期）由同段
        17之86地號分割而出；而17之86地號於61年7 月21日（
        收件日期）分割出17之88至17之113 地號共26筆土地，
        於61年9 月29日（收件日期）再分割出17之116 至17
        之135 地號共20筆土地，於61年11月14日（收件日期）
        又分割出17之136 至17之150 地號共15筆地；17之86
        地號於61年12月27日（收件日期）合併17之140 及17
        之143 地號，同時並分割出17之86地號、17之151 地號
        及前述17之152 地號3 筆土地。前開17之152 地號其後
        於77年9 月5 日重測改編為1554地號，嗣又於77年12月
        22日分割出1554地號、1554之1 地號及系爭1554之2 地
        號，1554地號再於94年1 月17日分割出1554地號及系爭
        1554之3 地號土地。
      2.由鈞院向中壢地政事務所函調之前開17之86地號歷次分
        割（含合併）複丈圖，應可知原地主周淑慧在61年7 月
        21 日 、9 月29日、11月14日三次所分割出之61筆土地
        ，乃規劃為出售供人建屋使用之土地；最後於61年12月
        27日將17 之86 地號合併17之140 地號、17之143 地號
        並再分割為17 之86 地號、17之151 地號與17之152 地
        號，其中17之151 地號重測改編為1523地號（嗣再分割
        增加1523之1 地號）可供建屋；其餘17之86地號與17之
        152 地號2 筆均為供通行之用，其中17之86地號重測改
        編為1538之1 地號，乃位於前龍街之部分土地；另筆17
        之152 地號係T 字型，直線部分係龍東路194 巷，橫線
        部分則連接龍東路194 巷與前龍街，嗣17之152 地號重
        測改編為1554地號，並於77年12月22日逕為分割為1554
        、1554之1 、1554之2 地號，其中1554之1 地號位於龍
        東路194 巷與龍東路交接處，1554之2 地號則與前龍街
        銜接；至於1554地號再於94年1 月17日分割為1554、15
        54之3 地號，其中1554地號即係龍東路194 巷，1554之
        3 地號與1554之2 地號則係連接龍東路194 巷與前龍街
        之系爭土地。
    (七)重測前中壢市○○段17之86地號土地原係茶園，龍東路19
      4 巷乃地主提供之私設通路。被告目前在中壢市轄區內所
      養護、鋪設之柏油路面，如非土地屬於公有之道路用地者
      ，多係既成巷道，或民眾捐出作為道路，或係建商建築後
      移由被告養護之私設通路。本件系爭土地原應係私設通路
      ，現已成既成巷道，說明如下:
      1.按起造人之建築基地面臨計畫道路、廣場、市區道路或
        「現有巷道」者，得申請指定建築線，以起造建築物。
        而「私設通路經土地所有權人出具無條件供公眾通行同
        意書或捐獻土地為道路使用經依法完成土地移轉登記手
        續者」，亦屬得申請指定建築線之「現有巷道」。又，
        「建築物竣工時，起造人或承造人應將損壞之道路、溝
        渠、路燈、都市計畫椿等公共設施或公有建築物修復，
        並將損毀之街道樹補植，私設通路路面鋪設完竣；搭蓋
        之圍籬、遮板、鷹架工棚、樣品屋及須拆除之舊有建築
        物拆除完竣…清理一切廢棄物及疏通水溝後，始得申請
        核發使用執照」，有「桃園縣建築管理自治條例」第2
        條、第4 條第2 款、第32條第1 項可參。該自治條例雖
        制定於90年11月20日，但此不過是「地方制度法」施行
        後，桃園縣政府將早就行之多年之建築管理規則，依建
        築法第101 條規定訂定，改以「自治條例」之形式訂定
        而已，故仍可據上開規定研判系爭土地當年是否作為「
        私設通路」。
      2.龍東路194 巷（即前開17之152 地號土地）在該巷左側
        房屋興建之前，原係茶園，而非既成巷道，故其左側土
        地如擬建屋，不論是由劉偉先建後售，或由向劉偉買地
        之人自建，若未經前開17之152 地號土地地主出具「無
        條件供公眾通行同意書」，該17之152 地號土地實際上
        根本不可能作為「現有巷道」而使土地完成建築。而該
        17之152 地號土地若未於建築竣工後鋪設路面完竣，主
        管機關亦不可能核發使用執照。
      3.系爭土地之地主周淑慧應有提出「無條件供公眾通行同
        意書」，由於年代久遠，已逾公文保存期限，故被告未
        能提出，然被告乃公家機關，自不可能平白無故強鋪柏
        油路面而「無權占有」私人土地。系爭土地應係地主周
        淑慧提供之「私設通路」，由建商劉偉（或其他起造人
        ）鋪設柏油路面後，移交被告養護；且由於柏油路面有
        一定之使用年限，超過使用年限或路面毀壞，經里長反
        映民眾之請求後，被告即再予鋪設柏油路面。此由桃園
        縣政府95年11月24日之會勘紀錄記載：「用路人之意見
        ：1.居民主張本巷道確為供不特定人士通行三十年以上
        之既成道路。…4.據二側居民表示60年間購地建屋時，
        原地主劉偉確實表明此巷道做為通路，不為買賣。…」
        等語，亦可印證。
      4.綜之，系爭2 筆土地應係地主周淑慧（或開發商劉偉特
        意得地主周淑慧同意）留下作為通路使用，而地主周淑
        慧如無對購地者有此項承諾，於61年間3 次分割出61筆
        土地時，斷無對於系爭土地不一併分割，且長達30餘年
        間被鋪設柏油作為購地者通行使用而毫無異議之理。尤
        其周淑慧於61年12月27日自17之86地號割出17之151 、
        17 之152地號時，如無將現在之系爭1554之3 地號土地
        作為通路使用之意，大可將現在系爭1554之3 地號土地
        與17之151 地號一樣，同時自17之86地號割出。從而，
        系爭土地既係地主周淑慧特意留下提供給購買週邊土地
        建屋之人（或購買週邊房屋之人）作為通路使用，原告
        乃原地主之繼承人，自不得再主張除去柏油路面及收回
        土地改作他用。
    (八)本件縱因年久而不能確切證明地主提供系爭土地供通行之
      用，依權利失效之法律原則，原告提起本件訴訟，亦非適
      法：
      系爭2 筆土地作為供公眾通行使用之通道，已達30餘年以
      上，業如前述，而依土地登記謄本所示，原地主周淑慧之
      住址為「桃園縣中壢市○○里○○鄰○○路216 號」，而原
      17之86地號土地進行一連串分割、利用行為之期間，周淑
      慧設於上址，豈可能不知系爭土地被用以通行。縱因年久
      而不能確切證明地主周淑慧提供系爭土地供通行之用，至
      少應可認定周淑慧長年容許系爭土地鋪設柏油路面作公眾
      通行之用，而不行使其本於所有權人可得行使之權利；且
      周淑慧當年將龍東路194 巷與前龍街間之土地26筆分割出
      售時，將系爭2 筆土地保留於1554地號土地內不予分割，
      而將全部1554地號土地供作通路，此項行為已足引起利害
      關係人之正當信任，認為原地主已不欲行使其權利，即有
      權利失效之法律原則之適用，周淑慧已不得再行使其權利
      ，原告乃周淑慧之繼承人，被告自得以得對抗周淑慧之抗
      辯對抗之。
    (九)原告主張周淑慧並未將系爭2 筆土地提供作為通路使用云
      云，並不可採：
      1.周淑慧將其有舊中壢市○○段17之86地號土地分割出售
        ，係供人建屋使用，故其分割土地時，自須預留供出入
        通行之用之私設道路，方可能順利出售；而且，通行越
        便利，土地價值將更高、銷售將更順利，此乃眾所週知
        之事理。次查龍東路194 巷寬度僅約4 米，既窄又長，
        該巷首尾兩端之住戶出入雖無不便，然該巷中段之住戶
        出入即非常不便；而前龍街寬達7 米，周淑慧在出售沿
        前龍街部分之土地時，應係以店鋪用地出售，則應可預
        期前龍街兩側日後將商店林立；是故，如將系爭土地作
        為龍東路194 巷中段與前龍街之間之通道，必可提高19
        4 巷中段住戶之生活機能，而提高該段土地之價值，並
        因此增進買氣及成交率。原告稱系爭土地並無供作通行
        之需要云云，洵非可取。
      2.另查周淑慧於61年7 月21日、9 月29日、11月14日先後
        自17之86地號割出61筆土地後，於61年12月27日就剩餘
        之17之86地號土地作最後整理而分割成為17之86地號、
        17之151 地號、17之152 地號三筆土地時，已將不擬供
        作公眾通行之部分單獨割出（即17之151 地號），其餘
        二筆，17之86地號位於前龍街內，17之152 地號則係龍
        東路194 巷及該巷通往前龍街之通道。如周淑慧認龍東
        路194 巷本身已足供通行之用，不必再提供該巷通往前
        龍街之通道，則顯然可以在61年7 月21日、9 月29日、
        11月14日及12月24日4 次分割時，將之分割而出；但終
        其一生，周淑慧並不此為，而係77年12月22日因政府預
        定前龍街拓寬之用而「逕為分割」出1554之2 地號，其
        後，原告甲○○於80年7 月5 日繼承取得1554地號土地
        後，始於94年l 月17日將1554地號分割出系爭1554之3
        地號土地。由系爭2 筆土地在周淑慧生前始終保留於15
        54地號內並不單獨割出乙節，即可知周淑慧有將當時15
        54地號土地全體均提供作為通路使用之意，是原告主張
        並不包括系爭2 筆土地云云，並不可取。
      3.又，原告甲○○在將1554地號分割出1554之3 地號土地
        之前，1554地號土地便已是商業區土地，故分割出之15
        54之3 地號土地當然也是商業區土地，然而，不能因土
        地之編定係商業區土地，即可認為其不可能是私設道路
        ，此觀分割後現在之1554地號乃商業區，但原告則承認
        其乃周淑慧提供之私設道路自明。再，既然是私設道路
        ，當然不是另待徵收之公共設施用地。從而，原告主張
        系爭1554之3 地號土地乃編作建築用地，可見並未曾提
        供作通行之用云云，亦無可採。
    (十)原告又主張系爭土地兩側之地上房屋門牌，分別是前龍街
      40號及44號，其中42號即係保留供系爭土地建屋後使用云
      云，惟查門牌編釘之主管機關乃戶政機關，其並非核發建
      築執照等事務或養護公用道路之主管機關，並無查知系爭
      土地供私設道路之用之職權，自有可能不知系爭土地供私
      設道路之用，故上述戶政機關門牌編釘情形，尚不足為有
      利原告之認定。
    (十一)周淑慧提供系爭土地作為私設道路，得以順利售出所欲出
      售之土地時，業已取得其對價，如其繼承人可收回不供通
      行之用，反有不當得利之虞。末查，周淑慧在打算分筆出
      售土地之前，依經驗法則，必已考慮過提供私設道路問題
      ，就土地開發商而官，提供私設道路乃銷售週邊建地之必
      要成本。易言之，周淑慧提供系爭土地作私設道路，乃必
      要之成本；且其於售出所欲出售之土地時，業已取得其對
      價；故周淑慧對系爭土地由被告鋪設柏油路面，持續保養
      乙事，不曾亦不能有所異議。原告既因繼承而取得系爭土
      地，自應繼承此項作為科設道路供通行之用之負擔。原告
      於向主管機關申請廢道，於廢道不成後，竟轉而提起本件
      訴訟，洵無理由。
    (十二)綜上所述，系爭2 筆土地已供公眾通行達30餘年，自應認
      為已有公用地役關係之存在，原告當不得違反供公眾通行
      之目的而收面系爭2 筆土地。從而，被告鋪設柏油路面，
      即無不合，原告不得主張除去柏油路面，交還土地。並聲
      明：原告之訴駁回。
三、本院之判斷：
    (一)經查，桃園縣中壢市○○段1554之2 地號土地（地目旱、
      面積20.33 平方公尺），為原告2 人共有（每人之應有部
      分為2 分之1） ，經桃園縣政府編定為道路用地，為公共
      設施保留地，需經由徵收取得，需地機關為被告；同段15
      54之3 地號土地（地目旱、面積59平方公尺），為原告甲
      ○○所有，經桃園縣政府編定為商業區，非屬公共設施用
      地；而被告現於系爭2 筆土地上鋪設柏油路面供公眾通行
      之事實，為兩造所不爭執，復有系爭2 筆土地之土地登記
      謄本、桃園縣政府都市計畫土地使用分區（或公共設施用
      地）證明書各1 份、照片1 幀為證（見本院卷第4 頁至第
      5 頁、第7 頁至第8 頁），是此部分之事實堪以認定，合
      先敘明。
    (二)原告主張：被告未經其同意，即在渠等所有之系爭2 筆土
      地上鋪設柏油路面供公眾通行，妨害其所有權之行使等語
      ，被告則辯稱：系爭2 筆土地為既有巷道，已供公眾通行
      達30餘年，已有公用地役關係存在，是被告於其上鋪設柏
      油路面供公眾通行，於法並無不合等語。是本件首應審酌
      者，在於系爭2 筆土地是否為既成巷道而形成公用地役關
      係。再查：
      1.被告在系爭2 筆土地上鋪設柏油，屬系爭2 筆土地之占
        有人：
        (1)按「所有人對於無權占有或侵奪其所有物者，得請求
          返還之。對於妨害其所有權者，得請求除去之。有妨
          害其所有權之虞者，得請求防止之。」，此為民法第
          767 條定有明文。按所有人對於妨害其所有權者，得
          請求除去之，此所謂妨害者，係指以占有以外方法，
          客觀上不法侵害所有權或阻礙所有人之圓滿行使其所
          有權之行為或事實而言，而所謂「不法」，僅須所有
          人對於行為人之妨害，於法令上並無容忍之義務為已
          足，並非以行為人之妨害具有刑事責任或有民事上無
          效、得撤銷事由為必要（最高法院88年度上字第2420
          號判決意旨參照）。次按「對於物有事實上管領力者
          ，為占有人。」，民法第940 條亦定有明文。所謂對
          於物有事實上管領之力，如對於物已有確定及繼續之
          支配關係，或者已立於得排除他人干涉之狀態者，均
          可謂對於物已有事實上之管領力（最高法院95年度台
          上字第1124號判決意旨參照），合先敘明。
        (2)查，原告為系爭2 筆土地之所有權人，而系爭土地上
          之現有柏油路面係被告所鋪設並為養護中之事實，為
          兩造所不爭執，業如前述，是該柏油路既係被告所鋪
          設，係屬公物，原告本不得自行移除；再者，被告於
          系爭土地上所為鋪設柏油並為養護之行為，乃係行政
          主體基於維持該地區之民眾出入往來生活便利之一般
          行政處分行為，且基於該行為讓外界形成信賴該路段
          為公有公共設施之情形，是於客觀上被告對於系爭柏
          油道路已有確定及繼續之支配關係，或已立於得排除
          他人干涉之狀態，也因此限制土地之利用及使用權能
          ，揆諸前揭說明，被告對於系爭柏油路已有事實上之
          管領力，為系爭土地之占有人，應堪認定。
      2.按公用地役關係乃私有土地而具有公共用物性質之法律
        關係，久為我國法制所承認（參照司法院釋字第255 號
        解釋、行政法院45年判字第8 號、61年判字第435 號判
        例意旨）；既成道路成立公用地役關係，首須為不特定
        之公眾通行所必要，而非僅為通行之便利或省時；其次
        ，於公眾通行之初，土地所有權人並無阻止之情事；其
        三，須經歷之年代久遠而未曾中斷，所謂年代久遠雖不
        必限定其期間，但仍應以時日長久，一般人無復記憶其
        確實之起始，僅能知其梗概（例如始於日據時期、八七
        水災等）為必要，此業經司法院大法官會議釋字第400
        號解釋在案。揆諸上開說明，應認公用地役關係係指私
        有之土地如成為通路、水道等，繼續供不特定公眾之必
        要使用，已年代久遠，而形成具有公共用物性質之法律
        關係；其成立要件必須包括：其一，私有土地須為不特
        定公眾使用為必要，非僅為通行之便利或省時；其次，
        於公眾為通行或其他使用之初，土地所有權人不無阻止
        之情事；其三，須經歷之年代久遠而未曾中斷；此外，
        公用地役關係將使所有權人對公用地役關係之土地無從
        自由使用收益，造成土地所有權之嚴重限制，為貫徹憲
        法第15條：人民之財產權應予保障之立法意旨，於審酌
        上開要件時，應嚴加適用，其理自明。
      3.觀諸系爭2 筆土地之地籍圖、現況照片所示（見本院卷
        第6 頁、第8 頁），系爭15 54 之2 地號土地面臨桃園
        縣中壢市○○街、1554之3 地號土地則係面臨桃園縣中
        壢市○○路194 巷，系爭2 筆土地並為連接前龍街、龍
        東路194 巷之通道，此為兩造均不爭執。被告辯稱系爭
        2 筆土地已供公眾通行使用達30餘年以上之事實，業據
        被告提出桃園縣政府95年6 月5 日府工土字第09501591
        08號函、96年4 月2 日府工土字第0960105332號函，及
        原告甲○○申請系爭1554之3 地號土地現有道路廢道證
        明案會勘紀錄各1 份為證（見本院卷第18頁至第21頁）
        。依上開桃園縣政府95年6 月5 日函示意旨：系爭1554
        之3 地號土地，現況係前龍街通往龍東路194 巷，鋪設
        柏油路面供公眾通行使用之通道，經龍平里長表示該通
        道已供通行30餘年，並曾申請中壢市○○○○路面至少
        3 次等語；又依桃園縣政府上開95年11月24日會勘紀錄
        記載：「用路人意見：1.居民主張本巷道確為供不特定
        人士通行三十年以上之既成道路。2.此巷道之柏油路面
        確為市公所鋪設，重複鋪設至少五次以上。3.依據69年
        5 月測繪、72年公告實施之中壢（龍岡）都市計劃已標
        示本道道之存在。4.據二側居民表示60年間購地建屋時
        ，原地主劉偉確實表明此巷道做為道路，不為買賣。…
        」等語，桃園縣政府遂依上開會勘紀錄，於96年4 月2
        日府工土字第0960105332號函示：依據69年5 月測繪、
        72年公告實施之中壢（龍岡）都市計畫圖顯示系爭1554
        之3 地號土地當時有該通道存在二十餘年且現況確實已
        鋪設柏油路面可供通行等語，依上開函示內容，系爭2
        筆土地已供公眾通行多年之事實，堪以認定。
      4.被告辯稱：依系爭土地歷年來之分割情況，並參酌上開
        會勘紀錄用路人之意見，系爭2 筆土地之所有權人同意
        將系爭2 筆土地供公眾通行，並提出系爭土地分割由來
        示意表、土地登記謄本、地籍圖為證（見本院卷第55頁
        至第68頁、第84頁至第85頁、第88頁至第122 頁），原
        告否認系爭2 筆土地之所有權人同意將系爭2 筆土地供
        通行之用。復查：
        (1)依據上開被告提出、原告亦不爭執之系爭土地分割由
          來示意表、土地登記謄本、地籍圖所示，原中壢市○
          ○段17之86地號土地，為訴外人周淑慧所有，於61年
          7 月21日辦理分割登記為同段17之86地號土地、17之
          88至17之113 地號土地；就17之86地號土地部分，於
          同年9 月29日辦理分割登記為同段17之86地號土地、
          17之116 至17之135 地號土地；就17之86地號土地部
          分，於同年11月14日分割登記為17之86地號、17之13
          6 至17之150 地號土地；就17之86地號土地部分，於
          同年12月27日辦理合併分割，將17之140 地號、17之
          143 地號土地併入17之86地號土地，並分割為17之86
          地號、17之151 地號、17之15 2地號土地。其中17之
          152 地號土地於77年9 月5 日重測登記為桃園縣中壢
          市○○段1554地號土地，於同年12月22日逕行分割為
          1554地號、1554之1 地號、15 54 之2 地號土地，就
          1554地號土地部分，於94年1 月17日分割為1554地號
          、1554之3 地號土地，現桃園縣中壢市○○路194 巷
          之土地，即為1554地號土地。
        (2)依據原17之86地號土地登記謄本所示，原17之86地號
          土地為訴外人周淑慧所有，嗣周淑慧於68年11月30日
          死亡，由其子馬海平繼承，馬海平於79年間死亡，由
          原告2 人繼承等情，有原告提出周淑慧之戶籍謄本1
          份為證（見本院卷第46頁至第47頁），且為被告所不
          爭執，是此部分之事實亦可認定。被告辯稱：依據上
          開會勘紀錄顯示，用路人表示原地主劉偉同意將系爭
          2 筆土地供公眾通行云云。惟查，依據被告提出原地
          號17之125 至17之129 地號土地登記謄本所示，上開
          土地係周淑慧於62年4 月19日以買賣為原因移轉登記
          予劉偉，劉偉復分別於64年1 月16日、64年3 月19日
          、64年5 月21日、63年9 月3 日、64年8 月7 日分別
          以買賣為原因移轉登記予訴外人榮金生、劉宏強、馮
          文斌、朱簡來好、劉發光等人（見本院卷第88頁至第
          100 頁）。從而，劉偉僅係原17之125 至17之129 地
          號土地之所有權人，非系爭2 筆土地之所有權人，是
          難以上開會勘紀錄所載用路人之意見，即認系爭2 筆
          土地之所有權人即周淑慧，同意將系爭2 筆土地供公
          眾通行。
        (3)被告辯稱，依據上開土地分割由來，周淑慧將系爭2
          筆土地保留於現1554地號（即龍東路194 巷）而未分
          割，顯見其當時同意將系爭2 筆土地併同現1554地號
          之土地供公眾通行之巷道之用，此經原告否認在卷。
          觀諸上開系爭2 筆土地之分割由來，並依據桃園縣中
          壢地政事務所98年3 月11日中地測字第0980200418號
          函及所附原17之86地號土地分割、合併原始複丈圖所
          示（見本院卷第74頁至第75頁），周淑慧在61年7 月
          21日分割原17之86地號土地之時，分割出17之86地號
          、17之88至17之113 地號土地時，於17之88地號至17
          之113 地號土地之分割，就系爭2 筆土地部分未標明
          地號，顯見其將系爭2 筆土地之位置空出而併入17之
          86地號土地之中，惟將系爭2 筆土地空出而未特意分
          割，其原因甚多，非謂將之空出即為欲將系爭2 筆土
          地空出以作通行之用，是難以系爭2 筆土地之分割沿
          革，即認系爭2 筆土地之原所有權人周淑慧，有同意
          將系爭2 筆土地供公眾通行之用。
        (4)被告辯稱：依據原17之86地號土地之土地登記謄本所
          示，周淑慧設籍於桃園縣中壢市○○里○○鄰○○路21
          6 號，就系爭2 筆土地供公眾通行之用，應無不知之
          理，其明知系爭2 筆土地供通行而不為反對之意思表
          示，顯見其同意將系爭2 筆土地供公眾通行。原告則
          主張，依據周淑慧之戶籍謄本所示，周淑慧係於66年
          7 月22日自臺北市○○區○○里○ 鄰○○路○ 段324
          巷2 號住所遷入內湖區大湖里13鄰大湖山莊61巷7 號
          ，68年11月於內湖大湖山莊住所地死亡；周淑慧之子
          馬海平於79年間死亡，而原告及馬海平從未居住在中
          壢市，是以被告在系爭2 筆土地多次鋪設柏油路面，
          周淑慧、馬海平及原告均不知情，更無同意之可言等
          語。惟查，依據原17之86地號土地之土地登記謄本所
          示，周淑慧雖於61年5 月29日辦理原17之86地號土地
          所有權移轉登記時，其住址記載為桃園縣中壢市○○
          里○○鄰○○路216 號（見本院卷第57頁），惟依據原
          告提出周淑慧之戶籍謄本所示，周淑慧於61年為土地
          所有權移轉登記後，已有戶籍遷移之事實，而系爭2
          筆土地何時開始供公眾通行，未見被告舉證以實其說
          ，而依據上開桃園縣政府95年11月24日會勘紀錄、96
          年4 月2 日函示意旨，認系爭2 筆土地供通行之用，
          係依據69年5 月測繪、72年公告實施之中壢（龍岡）
          都市計畫，是69年5 月已有供通行之事實時，周淑慧
          業已死亡，被告對於周淑慧於系爭2 筆土地供公眾通
          行之伊始，有明示或默示之同意乙節，未能舉證說明
          ，自難以周淑慧之地址設於桃園縣中壢市○○路216
          號，即以其知悉系爭2 筆土地供公眾通行而不為反對
          之意思，而同意將系爭2 筆土地供公眾通行之用。
        (5)被告辯稱：依一般建築房屋之情形，需由地主提供道
          路使用同意書，始得申請建築執照建造房屋；周淑慧
          既將原17之86地號土地分割出售他人建屋，自有提出
          道路使用同意書，買得土地之人始得申請建築執照建
          屋云云。惟查，被告就周淑慧是否出示以系爭2 筆土
          地為道路之道路使用同意書供他人建屋使用之事實，
          亦未能舉證說明，是被告此部分之辯解，亦無可採。
        (6)綜上，被告未能舉證證明系爭2 筆土地之原所有權人
          周淑慧、馬海平，或原告2 人，有同意將系爭2 筆土
          地提供公眾通行之用，是系爭2 筆土地尚不符公用地
          役關係中之「於公眾通行之初，土地所有權人並無阻
          止之情事」之要件。
      5.被告辯稱：系爭2 筆土地係作為龍東路194 巷及前龍街
        之通道，為公眾通行之必要道路云云，此為原告否認，
        主張系爭2 筆土地及相鄰之住宅係面臨前龍街、龍東路
        194 巷，並均可經由此2 條道路通行聯外，是系爭2 筆
        土地並非公眾通行之必要道路等語。經查，依據系爭2
        筆土地之地籍圖顯示，系爭2 筆土地位於龍東路194 巷
        及前龍街之間，龍東路194 巷及前龍街之二側，均可分
        別通至龍東路、龍平路，龍東路、龍平路，亦均為中壢
        市○○○○道，此均為公眾週知之事實，顯見系爭2 筆
        土地周圍之建物，均有適宜之通路（即龍東路194 巷、
        前龍街），通往交通要道，非謂要利用系爭2 筆土地作
        通行之必要，被告雖以前揭情詞置辯，惟觀其內容，乃
        係指系爭2 筆土地有通行之便利性，而非必要性。從而
        ，系爭2 筆土地既無通行之必要性，亦不合公用地役關
        係「為不特定之公眾通行所必要」之要件。
      6.綜上所述，系爭2 筆土地既無為不特定之公眾通行所必
        要，且無證據證明系爭2 筆土地於通行之初，所有權人
        即周淑慧並無阻止之情事，是被告辯稱系爭2 筆土地具
        有公用地役關係，即屬無據。
    (三)揆諸上開說明，系爭2 筆土地並非既成道路而無公用地役
      關係，且亦未依法辦理徵收，兩造對此亦不爭執，是原告
      既為系爭2 筆土地之所有權人，仍保有其所有權能，對於
      無權占有其土地者，自得行使民法第767 條之物上請求權
      ，請求無權占有者返還土地；又被告並無在系爭地系爭2
      筆土地上鋪設柏油路面之合法正當權源，是原告依民法第
      767 條規定請求被告除去並返還土地，自屬有據。被告雖
      爰引最高法院72年臺上字第2673號判決意旨，以系爭2 筆
      土地之原所有權人周淑慧容許公眾通行系爭2 筆土地，並
      引起利害關係人之信任，而有權利失效原則之適用。按權
      利者在相當期間內不行使其權利，並因其行為造成特殊情
      況，足引起義務人之正當信任，認為權利人已不欲行使其
      權利，而權利人再為行使時，應認為有違誠信原則，固得
      因義務人之抗辯，使其權利歸於消滅，最高法院固著有72
      年度臺上字第2673號判決可資參照，惟觀諸上開判決意旨
      ，乃係當事人間請求履行契約事件，爰引民法第148 條之
      規定而為上開見解，然核其內容與本件情節非同，尚不得
      逕予爰用。又本件原告係依民法第767 條之所有權人之物
      上請求權，提起本件訴訟，依司法院釋字第107 號之解釋
      ：已登記不動產所有人之回復請求權，無民法第125 條消
      滅時效規定之適用，揆諸上開司法院解釋意旨，已登記不
      動產所有權人之物上請求權，既無民法第125 條消滅時效
      之適用，亦無爰引權利失效原則之理，從而原告既已登記
      為系爭土地之所有權人，是其請求被告除去系爭2 筆土地
      上之柏油路面，並將土地返還原告，自無民法第125 條消
      滅時效之適用，亦權利失效原則適用之餘地，是被告此部
      分之辯解，亦屬無據。
    (四)從而，本件原告本於所有權人之地位，依據民法第767 條
      之所有物返還請求權及除去妨害求權之規定，請求被告應
      將系爭2 筆土地上之柏油路面去除，並將1554之2 地號土
      地返還予原告2 人、1554之3 地號土地返還原告甲○○，
      為有理由，應予准許。
四、本件事證已臻明確，兩造其餘主張及舉證，經核與判決基礎
    不生影響，爰不另一一論述，附此敘明。
據上論結，本件原告之訴為有理由，依民事訴訟法第78條，判決
如主文。
中    華    民    國    98    年    7     月    10    日
                  民事第三庭    法  官  陳心婷
以上正本係照原本作成
如對本判決上訴，須於判決送達後20日內向本院提出上訴狀
中    華    民    國    98    年    7     月    10    日
                                書記官  林君燕

司法院資訊處製作；財團法人民間司法改革基金會備份。
